【裁判字號】    89,訴,1479
【裁判日期】    901012
【裁判案由】    排除侵害
【裁判全文】
臺灣臺北地方法院民事判決  八十九年度訴字第一四七九號
    原      告  丙○○○
    訴訟代理人  乙○○
    被      告  甲○○
    訴訟代理人  王嘉億
右當事人間請求排除侵害事件，本院判決如左：
    主      文
被告應將坐落台北市○○區○○段四小段二０八地號土地上，如附圖所示面積三點一
三平方公尺之棚架及設置於該土地前之鐵門拆除，並將台北市○○區○○段四小段二
０八地號之土地全部返還原告。
被告應給付原告新台幣貳拾玖萬伍仟貳佰元，及自民國八十九年四月二十六日起至清
償日止，按年息百分之五計算之利息。
被告應自民國八十九年四月一日起至返還本判決第一項後段所示土地之日止，按月給
付原告新台幣肆仟玖佰貳拾元。
訴訟費用由被告負擔。
本判決第一項於原告以新台幣貳拾萬元供擔保後，得假執行；被告如於假執行程序實
施前，以新台幣伍拾玖萬零肆佰元為原告預供擔保，得免為假執行。
本判決第二項於原告以新台幣壹拾萬元供擔保後，得假執行；被告如於假執行程序實
施前，以新台幣貳拾玖萬伍仟貳佰元為原告預供擔保，得免為假執行。
    事      實
甲、原告方面：
壹、聲明：除供擔保金額外，如主文所示。
貳、陳述：
一、台北市○○區○○段四小段二０八地號土地（下稱系爭土地）為原告所有，有土
    地登記謄本可証，土地面積為十二平方公尺。因其所在位置為被告所有房屋之旁
    邊，詎被告竟意圖為自己不法之利益，私自將系爭土地以活動鐵門圍起，並搭設
    棚架如附件所示，作為堆置雜物之用，嚴重侵害原告之權利。嗣經原告多次要求
    被告應拆除地上物返還土地，亦經原告委託律師於民國八十七年十月二十三日及
    八十七年十一月九日二次發函被告，要求拆除地上物將土地歸還原告，詎被告均
    置之不理，原告不得已，爰依民法七百六十七條之規定，起訴如主文第一項。
二、按系爭土地為被告無權占用，致原告不能使用收益，依民法第一百八十四條侵權
    行為、及同法第一百七十九條不當得利之規定，原告得向被告請求賠償因此所受
    之損害或要求返還所得之利益。又依土地法第一百零五條準用九十七條規定，建
    築基地之租金按土地申報地價總額年息百分之十為限；為此原告謹請求依申報地
    價總額年息百分之十計算被告所受利益及原告所受之損害，應無不合。查被告無
    權佔用系爭土地面積為十二平方公尺，其申報地價為每平方公尺為新台幣（下同
    ）四萬九千二百元，又依被告八十八年十一月十七日於台灣台北地方法院檢察署
    偵查庭上自認：「伊父作資源回收已使用該巷道三十年了等語」按被告為其父之
    繼承人，且被告亦有共同使用，惟原告僅以五年之時效期間為計算基準，對被告
    為損害賠償之請求，故被告自八十四年四月一日起至八十九年三月三十一日止，
    無權占用原告土地計五年，此部分被告所受之利益及原告所受之損害計為二十九
    萬五千二百元（49200元×12×0.1×5=295200元），準此，原告起訴請求如主文
    第二項。
三、被告無權占用原告所有之系爭土地，自八十九年四月一日起至清償日止，致被告
    每月受有四千九百二十元之利益（49200x12x0.1/12），同時亦使原告受有損害
    ，其計算方式則如前所述，為此原告為如主文第三項之請求。
四、對被告抗辯之陳述：
  (一)被告提出之土地增值稅繳納通知書，其地號為六張犁段718-7地號，非系爭土地
    之地號（系爭土地重測前之地號為六張犁段718-8地號）二者無相關，至於被告
    提出之土地登記聲請書部分，該文件並未經原告簽署，原告亦無出賣系爭土地予
    被告或被告之母。至於被告提出之其他文件，原告否認真正，亦與本件之爭點無
    關。
  (二)被告主張系爭土地為被告之母所有，只是登記在原告名下云云，完全與事實不符
    ；按查依調閱土地謄本所載，重測前大安區六張犁718-2地號土地係原告於五十
    六年六月十八日向原地主李燕南等人購買，於五十八年九月十七日登記所有權人
    ，其面積三百八十八平方公尺，嗣該地號分割出718-4、718-5、718-6、718-7、
    718-8、含本身718-2共計為六地號，及此六
  718-2地號（即重測後為辛亥段四小段206地號），因分割結果，面積縮減為五十
    一平方公尺，於六十一年二月二十四日出賣予周文河。
  718-4地號（即重測後為辛亥段四小段203地號）於六十一年二月二十四日出賣予
    林菊妹，林菊妹於七十四年九月二日再出賣予被告。
  718-5地號（即重測後為辛亥段四小段204地號）於六十一年二月二十四日出賣予
    洪村騫、洪村統二人，伊二人於六十七年十月四日再賣予周文河。
  718-6地號（即重測後為辛亥段四小段205地號）仍為原告所有未出賣。
  718-7地號（即重測後為辛亥段四小段207地號），面積為八十平方公尺，於六十
    一年二月二十四日出賣予王蔡月霞即被告之母。此面積核與被告提出附件二之土
    地增值稅繳款通知書上之移轉面積為24.503坪相符。
  718-8地號（即重測後為辛亥段四小段208地號）此為系爭土地，原告未出賣予任
    何人。
  718-3地號（即重測後為辛亥段四小段209地號）非由718-2號分割而來，原地主
    為李劉對，於六十二年一月二十六日出賣予王蔡月霞。
    由以上全部謄本記載得知，被告之母王蔡月霞所有207地號土地係向原告購買外
    ，其餘被告及其母所有土地係分別向李劉對及林菊妹購買，其購入之時間前後相
    差十餘年，而王蔡月霞向原告購入之土地依被告提出之增值稅單所載亦僅24.503
    坪，核與現行登記為被告之母所之207地號面積相符。綜上事証，如何有被告所
    謂經計算後，系爭土地係伊之土地，僅登記在原告名下之理由。此實仍因被告之
    母先後向原告及訴外人李劉對購得土地後，見原告所有系爭土地冾在被告之母所
    有土地之中間，遂生竊佔之意圖，將原告所有土地據為已有。
  (三)再按本案被告辯稱系爭土地應為被告或其母所有之土地，只是登記在原告名下，
    並由被告伯父出面証明云云；按查此一事件前經原告委託代理人曹依立律師分別
    於八十七年十月二十三日及八十七年十一月九日發函請求被告歸還土地，並表示
    如有須要亦可向原告協商承租等語，嗣經被告於八十七年十月二十六日函復稱：
    該土地為防火巷用地，此地三十多年來已是公用防火巷，就用應視為既成巷道，
    為公眾之地等語。按如確如被告所辯稱，此地為被告或其母所有，只不過登記在
    原告之名下，則被告會函復表示，此地是公眾之地嗎？顯見被告此項所稱為臨訟
    杜撰之詞。
  (四)至於被告伯父王金陞於本院八十九年七月二十九日証稱：系爭土地是被告的先生
    與原告之父親去買，用原告之名義登記...208 地號應該算在Ｄ戶範圍內.... 謄
    本上紅點分割線是我認為應該合理的分割方式等語；核與上開謄本記載不符，顯
    非事實。又所謂：謄本上紅點分割線是我認為應該合理的分割方式云云，更屬証
    人自已之推測，不足採信。
  (五)關於被告於九十年二月一日提出之書狀中，所附之証三、証四二份買賣契約，查
    該二份買賣契約之出賣人核與原告提出之原証四土地登記謄本所載，均不相符，
    原告否認其形式及實質之真正。又查依被告所提出之該二份契約書記載，被告之
    母王蔡月霞分別購買之土地面積為十九坪及十八坪；然查依原告提出之原証四土
    地登記謄本所載，被告之母所有之207地號土地其面積為80平方公尺，換算結果
    為二四．二坪，另被告之母所有之209地號土地其面積為75平方公尺，換算結果
    為二二．六八坪，核與被告主張購買之坪數已分別多出五．二坪及四．六坪，則
    如何仍有被告所主張之，原告尚有土地未過戶予被告之母之說法。
  (五)關於被告提出附件五文書即蔡棟等五位國民住宅平面、立視、配置圖部分，依該
    圖所示，於五十九年合建時為蔡棟、鄭奎璋、許兩家、陳朝來、林轉五人，其中
    鄭奎璋為原告之夫、許兩家為原告之兄弟，而其中並無與被告有關聯之人，則被
    告主張係被告之母與原告合買土地之說法，亦顯然與被告自行提出之資料不符。
    再查縱依被告所言，有其中合建人林轉（按合建與合買土地並不相同），將其權
    利出賣予被告，則被告如認有土地糾紛，則係被告與出賣人林轉間之問題，亦與
    原告無涉。又查依該配置圖所示，林轉部分之基地面積為六四．七五七五平方公
    尺，經換算為一九．五八坪，而被告提出與林轉之買賣契約亦為約十九坪，然查
    現被告所有即由大安區六張犁字718-2地號，分割出之718-7地號亦即重測後為辛
    亥段四小段207地號之土地為八十平方公尺，換算結果為二四．二坪，相較十九
    ．五八坪，已多出約五坪土地，此多出之土地依土地謄本記載，其顯然應仍屬原
    告所有者，其之所以為被告取得，應係建商即被告之伯父藉為原告等人建造房屋
    之機會劃入被告之母名下，詎被告今又藉詞意圖不法侵占原告土地。
乙、被告方面：
壹、聲明：駁回原告之訴及假執行之聲請。如受不利之判決，願供擔保請准宣告免假
    執行。
貳、陳述：
一、系爭台北市○○區○○段四小段203至209號土地，為被告母親王蔡月霞、原告、
    林菊美妹及另一位不知名的洪姓長輩於五十七年間集資合購，眾人當時合意由原
    告與原地主議價，並暫將所有權登記在原告名下。嗣該土地上興建為四幢二層透
    天厝，分別登記為王蔡月霞（現為台北市○○街六號）、原告（前址八號）、洪
    姓人士（前址十號）、及林菊美妹（前址十二號）所有。至六十一年間，始由王
    玉樹代書完成207地號土地移轉。後王蔡月霞於六十二年另購置台北市○○區○
    ○段四小段209號土地，及其上之台北市○○街四號建物時，發現系爭208號土地
    因代書之疏忽而未登記，故請王玉樹代書辦理，但原告均拒不辦理土地移轉。是
    以系爭208號土地，實係為被告母親王蔡月霞所有。
二、又經被告測量，系爭土地寬僅九十二公分、長僅十五點四公分，僅為防火巷用途
    ，被告無從獲得任何不法利益。該土地前雖用鐵門圍起，致他人無法進出，乃因
    被告自幼與父親從事廢五金回收生意，近來常遭宵小光顧，損失慘重，所以自八
    十五年間即於倉庫外加設鐵門，以免遭竊。原告所提出堆放雜物之照片係臥龍街
    四號，系爭土地上並未堆放雜物。又原告請求拆除之活動鐵門係在公有的201號
    土地上，並非在系爭土地上。
三、原告在台灣台北地方法院檢察署八十八年偵字第一０九七四號案中，就已經證明
    土地是被告母親所有；又前述偵查案件再議發回後，原告在八十九年七月三日偵
    查庭中也已經承認系爭土地是被告母親所有。
四、當初是借名登記，所有的人都是以買賣名義過戶，因為牽涉到增值稅，所以稅單
    都是被告母親繳的。
五、另依據台北市工務局存檔建築平面圖，可清楚看出A、B、C、D（即台北市○○街
    六、八、十、十二號）四區建物均為方形土地，系爭土地及206號土地均不在範
    圍之內。且依前述C、D區之買賣契約所載，C區出賣人為王蔡月霞、D區之出賣人
    為林轉，均非原告，故原告所稱土地均為其所賣出，與事實不符。
    理      由
一、原告起訴略以：台北市○○區○○段四小段二０八地號系爭土地為原告所有，因
    其所在位置為被告所有房屋之旁邊，詎被告竟意圖為自己不法之利益，私自將系
    爭土地以活動鐵門圍起，並搭設棚架如附件所示，作為堆置雜物之用，嚴重侵害
    原告之權利，是依民法七百六十七條之規定，起訴如主文第一項所示；又系爭土
    地為被告無權占用，致原告不能使用收益，是依民法第一百八十四條侵權行為、
    及同法第一百七十九條不當得利之規定，向被告請求賠償原告因此所受之損害或
    要求返還所得之利益，如主文第二項、第三項所示等語。被告則以：系爭土地原
    為被告之母王蔡月霞、原告、林菊美妹、及洪姓長輩所集資購買，嗣於建物完成
    之後，系爭土地原應登記為王蔡月霞所有，但原告未經同意即將系爭土地登記為
    自己所有，並非實際所有權人；又系爭土地為防火巷，無法充作他用，因此被告
    並未受有利益；且原告於偵查案件中亦已承認系爭土地為王蔡月霞所有之事實等
    語置辯。
二、原告主張依土地登記簿謄本所載，分割及重測前大安區六張犁718-2地號土地（
    下稱原718-2號土地）係原告於五十六年六月十八日向原地主李燕南等人購買，
    於五十八年九月十七日登記所有權人，其面積三百八十八平方公尺，嗣該地號分
    割出718-4、718-5、718-6、718-7、718-8、含本身原地號718-2共計為六地號，
    及此六地號土地在土地登記簿謄本所載之所有權移轉登記情形如附表所示之事實
    ，業據其提出土地登記簿謄本為證，並為被告所不爭執，堪信為真實。
三、被告雖辯稱原718-2號土地為其母親王蔡月霞與原告、林菊美妹、及洪姓長輩所
    合資購買，經分割後，系爭208號土地應屬王蔡月霞所有，而非原告所有云云；
    惟為原告所否認，並主張原718-2號土地為原告所獨資購買，嗣因無資金建築房
    舍，始合資建築，而系爭土地並未賣出等語。經查：
  (一)系爭208號土地，在重測前為718-8號，而該718-8號土地，則與同段718-2、
    718-4、718-5、718-6、718-7號土地共六筆，同由原718-8號土地分割而來；且
    原718-2號土地，依土地登記簿謄本所載，則為原告單獨於五十六年六月十八日
    ，向原地主李燕南等二人所買受，並於五十八年九月十七日辦理所有權登記。上
    揭事實，均有土地登記謄本在卷可稽，並與原告主張原718-2號土地係其所單獨
    買受之主張相符。
  (二)被告辯稱原718-2號為王蔡月霞、原告、林菊美妹、及洪姓長輩所合購，僅是借
    原告名義登記而已，無非以卷附之土地增值稅通知書、王玉書代書事務所收據、
    登記聲請書、買賣所有權移轉契約書、不動產買賣契約書、存證信函、竣工圖、
    建築物使用執照申請書、及證人王金陞之證詞為證，然查：
  １前述之土地增值稅通知書，記載之地號係「六張犁段718-7號」，此一地號係原
    718-2號分割而來，現為辛亥段四小段207地號，即台北市○○街六號所坐落之基
    地，而與系爭208號土地無涉；至王玉書代書事務所收據，則未載明與何地號有
    關，均不足以作為有利被告之證據。
  ２至被告所提出之登記聲請書及買賣所有權移轉契約書之真正，均為原告所否認；
    且縱上揭二文件為真正，原告亦未曾用印或簽名於上，是至多僅能證明王蔡月霞
    曾有意要求原告移轉係爭土地所有權，而無從證明原告曾承認其有移轉所有權之
    義務甚明。
  ３另被告所提出之不動產買賣契約書二件之真正，亦為原告所否認；而縱上揭二份
    契約為真正，則於同一時期之不動產買賣，在C區、D區二建物的面積均屬相同下
    （參照卷附之竣工圖標示），其價金竟分別為二萬五千元及十一萬八千元，相差
    四倍以上，是上揭二份契約之買賣標的物是否包含土地部分，或僅有建物部分，
    即不無疑問，被告亦無從以此證明C、D區建物所坐落之土地並非原告所賣出。
  ４又依竣工圖及建築物使用執照申請書所載，A、B、C、D四區建物之一樓面積共為
    一六六點一平方公尺，遠低於土地登記簿謄本所載原718-2號土地之面積，且兩
    造亦不爭執系爭208號土地並不在A、B、C、D四區建物的基地之內，則六十一年
    間因前揭建物完成，而須分割原718-2號土地時，除前揭四建物坐落基地外，另
    分割出系爭208號、及現編為206號之土地，即屬合理，是被告以竣工圖及建築物
    使用執照辯稱系爭208號土地於分割後應為王蔡月霞所有，並無所據。
  ５且依卷附存證信函所示，被告於八十七年十月二十六日曾函復原告所委任之律師
    稱：該土地為防火巷用地，此地三十多年來已是公用防火巷，就用應視為既成巷
    道，為公眾之地等語。此與被告於訴訟中所辯稱，此地為被告或其母所有，只不
    過登記在原告之名下云云，亦顯有矛盾。
  ６末查，證人王金陞雖前於八十九年七月二十四日言詞辯論時，證稱：「系爭土地
    之建築及過戶都是我去辦的，當初是原告的先生與被告的父親及其他人合資去買
    七一八之二號土地，代書說以一人登記就好，所以用原告的名義登記。」等語；
    但證人王金陞嗣於九十年九月二十七日再次作證時，卻改稱；「（土地的事情是
    否清楚？）我不知道。我只大約知道他們是合資去買的，包括王坤塗、林轉、及
    原告的先生等，他們之間的詳情我不清楚... 當初建築時只有留前後及三角形的
    土地，系爭巷道為何會存在我也不清楚，上次提出的圖是因為我覺得當初測量的
    時候都應該有包括進去，一直到被告被原告起訴了我才知道竟然多一塊地，我也
    不清楚這塊地應該算何人的... 」等語，二次證詞之間有所矛盾。且縱王金陞所
    稱合資購買等語屬實，則於分割時系爭土地應為何人取得，亦非明確，此亦無從
    作為有利被告之證據。
  (三)縱上所述，原告所稱原718-2號土地係其所單獨買受，嗣因合資建屋，故將部分
    土地分割並移轉予王蔡月霞等人，為系爭208號土地仍為原告所有之事實，與土
    地登記簿謄本所載相符；而被告所稱原718-2號土地系合資購買，且系爭土地應
    屬王蔡月霞所有之事實，則無任何證據可資佐證，是系爭208號土地確屬原告所
    有之事實，堪以認定。
四、被告雖另辯稱原告已於偵查庭中坦承系爭土地為被告所有云云，然為原告所否認
    ，而經本院調取相關案卷查核，如卷附之筆錄中亦均無相類之記載，則被告前述
    之辯詞，亦難採信。
五、按「無法律上之原因而受利益，致他人受損害者，應返還其利益。」民法第一百
    七十九條前段定有明文；次按「依不當得利之法則請求返還不當得利，以無法律
    上之原因而受利益，致他人受有損害為其要件，故其得請求返還之範圍，應以對
    方所受之利益為度，非以請求人所受損害若干為準，無權占有他人土地，可能獲
    得相當於租金之利益為社會通常之觀念，是被上訴人抗辯其占有系爭土地所得之
    利益，僅相當於法定最高限額租金之數額，尚屬可採。」最高法院六十一年度台
    上字第一六九五號判例亦可資參照。本件被告雖辯稱系爭土地狹小，僅能作為防
    火巷使用，但又辯稱於系爭土地前加裝鐵門，係為避免宵小進入台北市○○街四
    號，是其因占有系爭房屋而受有利益甚明；另參以被告於台灣台北地方法院檢察
    署八十八年度偵字第一０九七四號案中，自承與其父親自六十三年起即使用系爭
    土地，並揆諸前揭判例，則原告以土地法第一百零五條準用九十七條，建築基地
    之租金按土地申報地價總額年息百分之十為限之規定，並依系爭土地之申報地價
    為每平方公尺四萬九千二百元、面積十二平方公尺，計算被告不當得利之利益，
    請求被告給付自八十四年四月一日起至八十九年三月三十一日止之五年間之不當
    得利總額計算如下：49200x12x0.1x5=295200，即有理由。而原告另請求因被告
    無權占用原告所有之系爭土地，應自自八十九年四月一日起至清償日止，給付原
    告其所受有相當於租金之每月四千九百二十元之利益（49200x12x0.1/12=4920）
    ，亦有理由。
六、另按「所有人對於無權占有或侵奪其所有物者，得請求返還之。對於妨害其所有
    權者，得請求除去之。有妨害其所有權之虞者，得請求防止之。」民法第七百六
    十七條定有明文。本件系爭土地為原告所有，已如前述，則被告於系爭土地上搭
    建棚架，並於系爭土地前架設鐵門如附圖所示，即有礙於原告之所有權，是依前
    述法條，原告請求被告拆除如附圖所示之棚架及鐵門，並返還系爭土地，即有理
    由。
七、從而，原告主張依民法第七百六十七條之規定，請求如主文第一項所示；及依不
    當得利之法律關係，請求被告給付自八十四年四月一日起至八十九年三月三十一
    日止計五年之不當得利二十九萬五千二百元，並自起訴狀繕本送達翌日即八十九
    年四月二十六日起至清償日止，按年息百分之五計算之遲延利息，暨自八十九年
    四月一日起至返還系爭土地予原告之日止，每月四千九百二十元，均有理由，應
    予准許。又兩造陳明願供擔保請為宣告假執行或免為假執行，經核均與規定相符
    ，爰分別酌定相當之擔保金額予以宣告。
八、本件事證已臻明確，兩造其餘攻擊防禦方法及所提之證據，核與判決結果無影響
    ，毋庸一一論述，附此敘明。
九、結論：本件原告之訴為有理由，依民事訴訟法第七十八條、第三百九十條第二項
    、第三百九十二條，判決如主文。
中      華      民      國    九十    年      十      月     十二     日
                                            民事第三庭法      官  林鴻達
右為正本係照原本作成
如對本判決上訴，須於判決送達後廿日內向本院提出上訴狀
中      華      民      國    九十    年      十      月     十二     日
                                                      法院書記官  林秀娥
~F0
~T48
附表：
718-2地號：
  重測後為辛亥段四小段206地號。
  面積縮減為五十一平方公尺，於六十一年二月二十四日出賣予周文河。
718-4地號：
  重測後為辛亥段四小段203地號、台北市○○街十二號、建築平面圖D區。
  於六十一年二月二十四日出賣予林菊妹，林菊妹於七十四年九月二日再出賣予被告
718-5地號：
  重測後為辛亥段四小段204地號、台北市○○街十號、建築平面圖C區。
  於六十一年二月二十四日出賣予洪村騫、洪村統二人，伊二人於六十七年十月四日
  再賣予周文河。
718-6地號：
  重測後為辛亥段四小段205地號、台北市○○街八號、建築平面圖B區。
  仍為原告所有未出賣。
718-7地號：
  重測後為辛亥段四小段207地號、台北市○○街六號、建築平面圖A區。
  於六十一年二月二十四日出賣予王蔡月霞即被告之母。
718-8地號：
  重測後為辛亥段四小段208地號，此即為系爭土地。
718-3地號
  重測後為辛亥段四小段209地號、台北市○○街四號、建築平面圖不包括此建物。
  非由718-2號分割而來，原地主為李劉對，於六十二年一月二十六日出賣予王蔡月
  霞。


司法院資訊處製作；財團法人民間司法改革基金會備份。
